【裁判字號】    98,訴,1168
【裁判日期】    980922
【裁判案由】    違反公司法等
【裁判全文】
臺灣臺北地方法院刑事判決              98年度訴字第1168號
公  訴  人  臺灣臺北地方法院檢察署檢察官
被      告  乙○○
上列被告因違反公司法等案件，經檢察官提起公訴（98年度偵緝
字第834 號），嗣被告於準備程序進行中就被訴事實為有罪之陳
述，由本院裁定以簡式審判程序審理，判決如下：
    主  文
乙○○共同公司負責人，公司應收之股款，股東並未實際繳納，
而以申請文件表明收足，處有期徒刑肆月，如易科罰金，以銀元
佰元即新臺幣玖佰元折算壹日，減為有期徒刑貳月，如易科罰
金，以銀元佰元即新臺幣玖佰元折算壹日；又幫助意圖為自己
不法之所有，以詐術使人將本人之物交付，處有期徒刑月，如
易科罰金，以銀元佰元即新臺幣玖佰元折算壹日；應執行有期
徒刑肆月，如易科罰金，以銀元佰元即新臺幣玖佰元折算壹日
。
    事  實
一、乙○○係亞鈦國際有限公司（設立址設臺北市大同區○○○
    路○段262號1 樓，下稱亞鈦公司）登記負責人，與唐笙輝可
    知公司股款應確實向股東收足，不得僅以申請文件表明收足
    ，竟共同與余秀珍（為另案判決效力所及）基於違反公司法
    、商業會計法及使公務員登載不實之犯意聯絡，於民國93年
    9 月20日先由乙○○前往陽信商業銀行股份有限公司（下稱
    陽信銀行）信義分行（址設臺北市○○區○○路4 段188號）
    ，以亞鈦公司籌備處名義開設第00000000000 號帳戶後，於
    同日由余秀珍將新臺幣（下同）400 萬元匯入上開帳戶，再
    以該存摺影本作為股款業經股東繳納之存款證明，並由委請
    不知情之會計師吳思儀出具表明股東股款已經收足之查核報
    告書及資產負債表，於93年9 月27日持之向臺北市政府申請
    設立登記獲准，使該管公務員據以登載於職務上掌管之公司
    登記文書以完成設立登記，足以生損害於主管機關對於公司
    資本查核之正確性。嗣於93年9 月22日，以乙○○之名義將
    上揭帳戶內之資金匯回余秀珍開立於臺北市第九信用合作社
    西門分社第0000000000000 號帳戶內，而未充實資本並用於
    亞鈦公司之經營。
二、又乙○○可預見將自己名義申請之行動電話號碼SIM 卡提供
    予他人任意流通、使用，該SIM 卡所附之電話號碼可能幫助
    詐欺集團成員或其共犯從事不法犯行之聯絡所用，而使偵辦
    刑事案件之偵查機關無從查知其真正身分，竟仍基於縱若他
    人利用其所提供之行動電話持以詐騙取財亦不違反其本意之
    幫助犯罪意思，於民國94年11月11日前往臺北縣板橋市○○
    路○ 段71號遠傳電信股份有限公司（下稱遠傳電信公司）板
    橋服務中心，以亞鈦公司名義申請行動電話門號0000000000
    號SIM卡1張後，於94年11月11日至同年11月30日凌晨1 時許
    前之不詳時間，在不詳地點，將上開SIM 卡交予不詳年籍姓
    名之成年人，以供該人及所屬之詐騙集團成員使用，該詐騙
    集團取得上開SIM 卡後，即共同基於意圖為自己不法所有之
    犯意聯絡，在網路上刊登不實援交廣告，並以上開行動電話
    門號作為聯絡方式，嗣有甲○○於94年11月30日凌晨1 時許
    ，撥打上開行動電話，由詐欺集團綽號「阿飛」成年男性成
    員，佯稱於收取金錢後可提供小姐性服務，但須先向甲○○
    確認身分云云，致甲○○陷於錯誤，依該成員之指示，於同
    日凌晨1時12分許、1時16分許、1時20分許、1時23分許、1
    時50分許，分5次存入30,000元、30,000元、20,000元、1,0
    00元及14,000元至陳安春（另經判決確定）臺新國際商業銀
    行股份有限公司忠孝分行第00000000000000號帳戶內帳戶，
    並旋即遭人提領一空。嗣因甲○○發覺有異報警處理，經警
    循線查悉上情。
二、案經甲○○訴由臺北市政府警察局大安分局報請臺灣臺北地
    方法院檢察署檢察官偵查起訴。
    理  由
一、本案被告乙○○所犯為死刑、無期徒刑、最輕本刑為3 年以
    上有期徒刑以外之罪，被告於準備程序中就被訴事實為有罪
    之陳述，經法官告知簡式審判程序之旨，並聽取公訴人及被
    告之意見後，本院認為適宜進行簡式審判程序，而依刑事訴
    訟法第273條之1第1項規定，裁定改用簡式審判程序。
二、上開犯罪事實，業據被告於本院準備程序及審理中均坦承不
    諱（見本院卷第49頁反面、第51頁反面），核與告訴人甲○
    ○於警詢及檢察事務官詢問時指訴之情節大致相符【見95年
    度偵字第5342號卷（下稱偵卷）第3至4頁、第78至79頁】，
    並有證人即遠傳電信公司員工鄭景凰、董秀碧於警詢中證述
    、證人余秀珍於偵查中證述在卷可稽【見本院卷第20至23頁
    、98年度偵緝字第834 號卷（下稱偵緝卷）第77至78頁】，
    此外，復有臺新銀行自動櫃員機交易明細表5 紙、通聯調閱
    查詢單1份、臺新銀行客戶基本資料查詢1 紙、交易明細表1
    份、遠傳電信公司98年4月29日遠傳（企營）字第098104062
    97號函文檢送之上開門號申請書1份、同公司98年5月18日遠
    傳（企營）字第09810503857 號函文、陽信銀行信義分行98
    年5月11日陽信信義字第9800018號函文檢送之開戶資料、交
    易明細、取款條及匯款申請書各1份，及亞鈦公司登記卷2宗
    （見偵卷第6至7頁、第10至21頁、第26頁、第28至38頁，偵
    緝卷第47至54頁、第69至74頁，公司登記卷在卷外）附卷足
    憑，堪認被告上開任意性之自白應為事實，可以採信。本案
    事證已臻明確，被告犯行堪以認定，應依法論科。
三、被告行為後，刑法業於民國94年2月2日修正公布，95年7 月
    1日起施行。按行為後法律有變更者，適用行為時之法律，
    但行為後之法律有利於行為人者，適用最有利於行為人之法
    律，修正後刑法第2條第1項定有明文。此條規定係規範行為
    後法律變更所生新舊法律比較適用之準據法，本身尚無新舊
    法比較之問題，於新法施行後，應一律適用新法第2條第1項
    之規定，為「從舊從輕」之比較。而本次法律變更，比較時
    應就罪刑有關之共犯、未遂犯、想像競合犯、牽連犯、連續
    犯、結合犯，以及累犯加重、自首減輕暨其他法定加減原因
    （如身分加減）與加減例等一切情形，綜其全部罪刑之結果
    而為比較（最高法院95年度第8次刑事庭會議決議參照）。
    經查：
  (一)修正前商業會計法第71條第5款、刑法第214條、第339 條第
    1項，法定刑罰金部分，依修正後刑法第33條第5款之規定，
    最低額為新臺幣1,000元，惟依被告行為時之刑法第33條第5
    款規定，罰金之最低額僅新臺幣3 元。比較修正前後之刑罰
    法律，適用修正後之規定，對被告顯未有利。
  (二)刑法第28條將「實施」修正為「實行」，新舊法之共同正犯
    範圍因此而有變動，自屬犯罪後法律有變更（最高法院96年
    度臺上字第934 號判決意旨參照），惟參照修正理由之說明
    ，本案被告犯罪事實一之犯罪行為，依新舊法，均成立共同
    正犯，適用新法並無較有利於被告。
  (三)刑法第31條第1 項關於無身分或其他特定關係之共犯規定，
    雖由原條文：「因身分或其他特定關係成立之罪，其共同實
    施或教唆幫助者，雖無特定關係，仍以共犯論」，修正為：
    「因身分或其他特定關係成立之罪，其共同實行、教唆或幫
    助者，雖無特定關係，仍以正犯或共犯論。但得減輕其刑」
    ，然所增訂之但書「得減輕其刑」，係指無商業負責人身分
    之人，被告為亞鈦公司之負責人，自無前開但書之適用，故
    修正前刑法第31條第1項規定，對被告並無不利。
  (四)刑法關於牽連犯之規定亦經刪除，則被告犯罪事實一所犯各
    罪，即應予分論併罰，比較新舊法結果，以適用被告行為時
    之法律即修正前刑法牽連犯之規定，較有利於被告。
  (五)修正前刑法第51條第5 款規定：「宣告多數有期徒刑者，於
    各刑中之最長期以上，各刑合併之刑期以下，定其刑期。但
    不得逾20年。」而修正後刑法第51條第5 款則規定：「宣告
    多數有期徒刑者，於各刑中之最長期以上，各刑合併之刑期
    以下，定其刑期。但不得逾30年。」比較新舊法之結果，修
    正後刑法並非較有利於被告，依刑法第2條第1項前段之規定
    ，應依修正前刑法，定其應執行之刑。
  (六)綜合上述各條文修正前、後之比較，揆諸前揭最高法院決議
    所揭示之罪刑綜合比較原則，依刑法第2條第1項前段之規定
    ，應整體適用行為時即修正前之規定。
  (七)刑法第55條關於想像競合犯規定，現行刑法第55條增列但書
    「不得科以較輕罪名所定最輕本刑以下之刑」，係科刑之限
    制，為法理之明文化，非屬法律之變更，故無刑法第2條第1
    項規定之適用，自無新舊法比較及綜合比較之問題，應逕適
    用現行刑法第55條規定。
  (八)至於，刑法第30條幫助犯之規定雖經修正，然觀諸修正前後
    之規定，僅有文字之修正，無關成立幫助犯內容之實質之變
    更，不屬法律之變更，無新舊法比較適用之問題，應逕適用
    修正後之規定。
五、查商業會計法業已於95年5 月24日修正，該法第71條原法定
    刑為：處5 年以下有期徒刑、拘役或科或併科15萬元以下罰
    金；修正後則規定：處5 年以下有期徒刑、拘役或科或併科
    60萬元以下罰金。比較修正前後規定，修正後規定，並非有
    利於被告2人，依刑法第2條第1項前段，本件應適用修正前
    商業會計法之規定。又資產負債表乃商業會計法第28條第1
    項第1 款所列之財務報表，而商業負責人、主辦及經辦會計
    人員或依法受託代他人處理會計事務之人員以虛列股本之不
    正當方法，使公司或行號之資產負債表發生不正確之結果，
    應成立商業會計法第71條第5款之罪。
六、被告擔任亞鈦公司之商業負責人，其夥同唐笙輝、余秀珍為
    犯罪事實一犯行，核係犯公司法第9條第1項公司負責人，公
    司應收之股款，股東並未實際繳納，而以申請文件表明收足
    罪、修正前商業會計法第71條第5 款利用不正當方法使財務
    報表發生不正確之結果罪，及刑法第214 條使公務員登載不
    實罪。被告與唐笙輝、余秀珍等人間，有犯意聯絡及行為分
    擔，應論以共同正犯。其中，就公司法第9條第1項前段之罪
    及修正前商業會計法第71條第5 款之罪，無身分之唐笙輝、
    余秀珍，與有身分之被告，應依修正前刑法第31條第1 項規
    定成立共同正犯。被告利用不知情之會計師吳思儀簽具查核
    報告書並簽證表明股東股款業已繳足，進而遂行本案犯行，
    為間接正犯。又公司負責人明知公司應收之股款，股東並未
    實際繳納，而以申請文件表明收足，使公務員登載於職務上
    所掌之公文書，足以生損害於公眾或他人，所犯公司法第9
    條第1項及刑法第214條兩罪，就行為人而言，僅有自然行為
    概念之一行為，且係基於一個意思決定為之，自應評價為一
    個犯罪行為。又2 罪之犯罪構成要件並不相同，屬一行為觸
    犯數罪名之想像競合犯，應依刑法第55條之規定，從較重之
    公司法第9條第1項處斷（最高法院96年度臺上字第6356號判
    決、最高法院96年度第7 次刑事庭會議決議意旨參照）。被
    告所犯公司法第9條第1項之罪及修正前商業會計法第71條第
    5款2罪間，有手段、目的之牽連關係，應依修正前刑法第55
    條牽連犯之規定，從一重論以公司法第9條第1項之罪。起訴
    書雖未論列修正前商業會計法第71條第5 款之罪，惟此部分
    與業經起訴部分有牽連犯之裁判上一罪之關係，本院應併予
    審究，附此敘明。
七、查前揭不詳年籍姓名之成年人及其同夥組成之犯罪集團使用
    被告上開行動電話門號，而使告訴人甲○○陷於錯誤，將前
    揭款項匯入陳安春之帳戶中，其等所為均該當刑法第339 條
    第1 項之詐欺取財罪。又按刑法上之幫助犯，係對於犯罪與
    正犯有共同之認識，而以幫助之意思，對於正犯資以助力，
    而未參與實施犯罪之行為者而言，如未參與實行犯罪構成要
    件之行為，且係出於幫助之意思提供助力，即屬幫助犯，而
    非共同正犯。次查被告將其所有之上開行動電話SIM 卡提供
    予不詳年籍姓名之成年人使用，使該不詳年籍姓名之成年人
    及其同夥組成之詐欺集團作為實施詐欺取財犯罪之工具，顯
    係基於幫助該不詳年籍姓名之成年人及其同夥組成之詐欺集
    團實施詐欺取財犯罪之犯意，而未參與前開詐欺取財犯行之
    構成要件行為，是核被告犯罪事實二所為，係犯刑法第30條
    第1項、第339條第1 項之幫助詐欺取財罪。被告係以幫助之
    意思，參與構成要件以外之行為，為幫助犯，依刑法第30條
    第2項規定，按正犯之刑減輕之。
八、爰審酌被告擔任亞鈦公司之負責人，明知未實際向股東收足
    公司應收股款，卻以製作不實財務報表、虛偽存入股款之手
    法，未收足股款而逕以不實文件表明已收足，未收足之股款
    為400 萬元，對於主管機關工商管理之正確與否及社會大眾
    對於公司登記之信賴，影響非輕，及近年來電話詐騙犯罪猖
    獗，每每利用人頭帳戶、電話號碼及人頭車手隱匿正犯身分
    及犯罪所得流向，造成社會大眾嚴重財產損失，危害治安甚
    鉅，被告竟不知警覺不可任意將自己SIM 卡提供陌生人使用
    ，致釀本案幫助詐欺犯行，使告訴人甲○○受有財產上損害
    ，是被告之犯罪手段、惡性及造成損害非輕；惟念被告尚知
    坦承犯行，並衡諸其犯罪動機、目的、家庭生活狀況、智識
    程度等一切情狀，分別量處如主文所示之刑。又95年7月1日
    修正施行前刑法第41條第1項前段規定：「犯最重本刑為5年
    以下有期徒刑以下之刑之罪，而受6 個月以下有期徒刑或拘
    役之宣告，因身體、教育、職業、家庭之關係或其他正當事
    由，執行顯有困難者，得以1元以上3 元以下折算1日，易科
    罰金。」，而易科罰金折算標準，依修正前罰金罰鍰提高標
    準條例第2條規定（現已刪除），就其原定數額提高為100倍
    折算1 日，則易科罰金折算標準，應以銀元100元以上300元
    以下折算1日，經折算為新臺幣後，應以新臺幣300元以上90
    0元以下折算為1日。惟95年7月1日修正公布施行之刑法第41
    條第1項前段則規定：「犯最重本刑為5年以下有期徒刑以下
    之刑之罪，而受6 個月以下有期徒刑或拘役之宣告者，得以
    新臺幣1,000元、2,000元或3,000元折算1日，易科罰金」。
    經比較修正前後之易科罰金折算標準，以95年7月1日修正公
    布施行前之規定，較有利於被告。從而，應依修正前刑法第
    41條第1項前段及修正前罰金罰鍰提高標準條例第2條規定，
    分別諭知易科罰金之折算標準。另被告行為後，中華民國96
    年罪犯減刑條例於96年6月15日制定公布，96年7月16日起施
    行，犯罪事實一部分，其犯罪時間係在96年4 月24日以前，
    且所犯上開等罪名均非屬同條例第3 條所列不予減刑範圍，
    爰依同條例第2條第1項第3 款，減其宣告刑2分之1；至於犯
    罪事實二部分，查被告係於上開減刑條例施行前之95年9 月
    21日經臺灣臺北地方法院檢察署通緝，於該條例施行後未自
    動歸案，迄於98年4 月10日始經警緝獲到案，有上開通緝書
    、撤銷通緝書在卷可考（見偵卷第135頁、偵緝卷第33頁）
    ，依上揭說明，自不得予以減刑，並就上開可減刑及不得減
    刑部分，定其應執行之刑，及諭知易科罰金之折算標準。至
    上開SIM卡 雖係供犯罪所用，惟因已交付予他人使用，又非
    違禁物，是不予宣告沒收，併予敘明。
九、本案共犯唐笙輝未經起訴，應由檢察官另行偵辦，併此敘明
    。
據上論斷，應依刑事訴訟法第273條之1第1 項、第299條第1項前
段，公司法第9條第1 項，修正前商業會計法第71條第5款，刑法
第11條前段、第2條第1項前段、第30條第1項前段、第2項、第21
4條、第339條第1項、第55條，修正前刑法第28條、第31條第1項
、第55條、第51條第5款、第41條第1項前段，刑法施行法第1 條
之1，修正前罰金罰鍰提高標準條例第2條，現行法規所定貨幣單
位折算新臺幣條例第2條，中華民國96年罪犯減刑條例第2條第1
項第3款、第7條、第9條、第11條，判決如主文。
本案經檢察官徐則賢到庭執行職務。
中    華    民    國    98    年    9     月    22    日
                  刑事第十三庭  法  官  陳君鳳
以上正本證明與原本無異。
如不服本判決應於收受送達後10日內向本院提出上訴書狀，並應
敘述具體理由；其未敘述上訴理由者，應於上訴期間屆滿後20日
內向本院補提理由書（均須按他造當事人之人數附繕）「切勿逕
送上級法院」。
                                書記官  楊湘雯
中    華    民    國    98    年    9     月    23    日
附錄本件論罪科刑法條：
刑法第214條
明知為不實之事項，而使公務員登載於職務上所掌之公文書，足
以生損害於公眾或他人者，處3年以下有期徒刑、拘役或5百元以
下罰金。
刑法第339條
意圖為自己或第三人不法之所有，以詐術使人將本人或第三人之
物交付者，處5年以下有期徒刑、拘役或科或併科1千元以下罰金
。
以前項方法得財產上不法之利益或使第三人得之者，亦同。
前2項之未遂犯罰之。
公司法第9條
公司應收之股款，股東並未實際繳納，而以申請文件表明收足，
或股東雖已繳納而於登記後將股款發還股東，或任由股東收回者
，公司負責人各處5 年以下有期徒刑、拘役或科或併科新臺幣50
萬元以上250萬元以下罰金。
有前項情事時，公司負責人應與各該股東連帶賠償公司或第三人
因此所受之損害。
第1 項裁判確定後，由檢察機關通知中央主管機關撤銷或廢止其
登記。但裁判確定前，已為補正或經主管機關限期補正已補正者
，不在此限。
公司之設立或其他登記事項有偽造、變造文書，經裁判確定後，
由檢察機關通知中央主管機關撤銷或廢止其登記。
修正前商業會計法第71條
商業負責人、主辦及經辦會計人員或依法受託代他人處理會計事
務之人員有左列情事之一者，處5 年以下有期徒刑、拘役或科或
併科新臺幣15萬元以下罰金：
一、以明知為不實之事項，而填製會計憑證或記入帳冊者。
二、故意使應保存之會計憑證、帳簿報表滅失毀損者。
三、意圖不法之利益而偽造、變造會計憑證、帳簿報表內容或撕
    毀其頁數者。
四、故意遺漏會計事項不為記錄，致使財務報表發生不實之結果
    者。
五、其他利用不正當方法，致使會計事項或財務報表發生不實之
    結果者。


司法院資訊處製作；財團法人民間司法改革基金會備份。
